臺灣高等法院臺南分院刑事判決
109年度金上訴字第1099號
上  訴  人  臺灣臺南地方檢察署檢察官
被      告  邱珮璇




上列上訴人因被告詐欺等案件，不服臺灣臺南地方法院109年度
簡上字第158號中華民國109年7月9日第一審判決（起訴案號：臺
灣臺南地方檢察署108年度偵緝字第835號），提起上訴，本院判
決如下：
    主    文
上訴駁回。
    犯 罪 事 實
一、邱珮璇可預見提供金融機構帳戶與他人使用，可能被利用為
    人頭帳戶供詐欺集團作為犯罪之用，竟不違背本意，基於幫
    助詐欺取財之未必故意，於民國108年4月3日至同年5月17日
    此期間某時，在臺南市某處，將其所申辦之聯邦商業銀行帳
    號000-000000000000號帳戶（下稱聯邦銀行帳戶）提款卡寄
    送與真實姓名年籍不詳之詐欺集團成員，並以通訊軟體line
    告知提款卡密碼。嗣該詐欺集團成員取得上開帳戶提款卡及
    密碼後，即與所屬詐欺集團其他成員共同基於意圖為自己不
    法所有之犯意聯絡，於108年5月15日9時至同年月17日14時5
    0分許，由該詐欺集團某成員佯稱為薛金土之姪子而撥打薛
    金土之電話，誆稱其需借款急用，希望薛金土幫忙云云，致
    薛金土因此陷於錯誤，於同年月17日15時37分許匯款新臺幣
    （下同）8萬元至上開帳戶內。嗣後薛金土發覺受騙後報警
    處理，始循線查悉上情。
二、案經薛金土訴由臺南市政府警察局新營分局移送臺灣臺南地
    方檢察署檢察官偵查起訴。　　
    理    由
壹、證據能力之說明
一、按被告以外之人於審判外之陳述，雖不符刑事訴訟法第159
    條之1 至第159 條之4 之規定，而經當事人於審判程序同意
    作為證據，法院審酌該言詞陳述或書面陳述作成時之情況，
    認為適當者，亦得為證據。當事人、代理人或辯護人於法院
    調查證據時，知有第159 條第1 項不得為證據之情形，而未
    於言詞辯論終結前聲明異議者，視為有前項之同意，刑事訴
    訟法第159 條之5 規定甚明。查本判決所引用之各該被告邱
    珮璇以外之人所為審判外之陳述以及其他書面陳述，雖屬傳
    聞證據，然據檢察官、被告於本院審理時均表示同意有證據
    能力（見本院卷第66頁），本院審酌上開證據資料製作時之
    情況，尚無違法不當及證明力明顯過低之瑕疵，認以之作為
    證據應屬適當，揆諸上開規定，應認有證據能力。
二、又傳聞法則乃對於被告以外之人於審判外之言詞或書面陳述
    而為之規範。本案判決以下引用之其餘非供述證據，無刑事
    訴訟法第159 條第1 項規定傳聞法則之適用，經本院於審理
    時依法踐行調查證據程序，檢察官、被告均不爭執各該證據
    之證據能力，且與本案待證事實具有自然之關聯性，亦查無
    實施刑事訴訟程序之公務員違法取得之情形，或其他依法應
    排除其證據能力之情況，依法自得作為證據。
貳、實體部分
一、上揭犯罪事實，業據被告邱珮璇於原審及本院審理時均坦承
    不諱，核與證人即告訴人薛金土於警詢時指證之情節相符（
    見警卷第1頁正反面），並有內政部警政署反詐騙案件紀錄
    表、新北市政府警察局中和分局國光派出所受理詐騙帳戶通
    報警示簡便格式表、金融機構聯防機制通報單、告訴人提出
    之聯邦銀行匯款單、新北市政府警察局中和分局國光派出所
    受理各類案件紀錄表各1份（見警卷第3至7頁）、聯邦銀行
    業務管理部存匯集中作業科108年10月18日聯業管（集）字
    第10810359667號函暨存摺存款明細表1份在卷可稽（見原審
    108年度金訴字第222號卷第53至59頁），足認被告之任意性
    自白確與事實相符，應可採信。本案事證明確，被告犯行洵
    堪認定，應依法論科。
二、論罪：
  ㈠按刑法上之幫助犯，係對於犯罪與正犯有共同之認識，而以
    幫助之意思，對於正犯資以助力，而未參與實施犯罪之行為
    者而言（最高法院75年度台上字第1509號、88年度台上字第
    1270號判決意旨參照）。幫助犯僅係對於犯罪構成要件以外
    行為為加工，並無共同犯罪之意思，不適用責任共同原則（
    最高法院89年度台上字第6946號判決要旨參照）。是如未參
    與實施犯罪構成要件之行為，而係出於幫助之意思提供助力
    ，即屬幫助犯，而非共同正犯。被告基於幫助他人犯罪之不
    確定故意，將所申設之金融機構帳戶提款卡及密碼交付他人
    ，供他人作為詐騙之用，並未參與詐欺犯行構成要件之實施
    。核被告所為，係犯刑法第30條第1 項前段、同法第339 條
    第1 項之幫助詐欺取財罪。
  ㈡被告以幫助之意思，參與構成要件以外之行為，為幫助犯，
    其所犯情節較正犯輕微，爰依刑法第30條第2項之規定，依
    正犯之刑減輕之。 
三、不另為無罪之諭知部分：
  ㈠公訴意旨另認被告就上開犯罪事實欄所載行為，另構成洗錢
    防制法第2條第2款所定之洗錢行為，應依同法第14條第1項
    規定論以洗錢罪（起訴書主張係犯幫助洗錢罪，經原審公訴
    檢察官當庭更正為洗錢罪）等語。
  ㈡惟查：
  ⒈按洗錢防制法之立法目的，依同法第１條之規定，係在防制洗
    錢，打擊犯罪。申言之，即在於防範與制止特定犯罪所得藉
    由洗錢行為（例如經由各種金融機構或其他交易管道），使
    其形式上轉換成為合法來源，而掩飾或切斷犯罪所得來源與
    犯罪之關聯性以躲避查緝。是洗錢防制法第2條第2款之洗錢
    行為，除有掩飾或隱匿特定犯罪所得之本質、來源、去向、
    所在、所有權、處分權或其他權益之行為外，仍須有旨在避
    免追訴、處罰而為上述行為之犯意，始克相當。又提供帳戶
    （例如：販售帳戶予他人使用；廠商提供跨境交易使用之帳
    戶作為兩岸詐欺集團處理不法贓款使用）以掩飾不法所得之
    去向，固為洗錢行為之態樣。然於交付帳戶與他人使用，以
    使他人藉以取得特定犯罪所得之情形，是否當然即屬掩飾不
    法所得之去向，而可構成洗錢行為，似不無可疑。因此，是
    否為洗錢防制法第2條第2款之洗錢行為，自應就犯罪全部過
    程加以觀察，包括行為人是否具有洗錢之犯意，以及有無因
    而使特定犯罪所得之本質、來源、去向、所在、所有權、處
    分權或其他權益有所改變，或有無阻撓或危及對特定犯罪所
    得來源追查或處罰之行為在內，若僅係行為人對特定犯罪所
    得作直接使用或消費之處分行為，尚非該法所規範之洗錢行
    為。查就本案而言，詐欺集團成員係於告訴人薛金土將款項
    匯入被告之上開聯邦銀行帳戶後，再自該帳戶中將上開轉入
    之款項直接領出部分，故被告提供聯邦銀行帳戶、告訴人轉
    入款項、詐欺集團成員自上開聯邦銀行帳戶內直接領出款項
    此一過程，僅係該詐欺集團成員詐取財物之犯罪手段。該詐
    欺集團成員及被告有無欲藉由本案帳戶洗錢，使該筆贓款經
    由與本案帳戶內其他款項混同，或自本案帳戶流出而為各種
    交易後再流入本案帳戶，以轉換成為合法來源；以及贓款未
    經上開清洗行為即旋為詐欺集團自本案帳戶內領出，是否改
    變了詐欺犯罪所得之本質、來源、去向、所在、所有權、處
    分權或其他權益，而掩飾或切斷犯罪所得來源與犯罪之關聯
    性，致構成洗錢行為（在本案由本案帳戶之交易明細資料可
    清楚看出及判別何筆款項係告訴人所轉入，至詐欺集團成員
    自被告之聯邦銀行帳戶內直接領出贓款，雖因此發生掩飾或
    隱匿贓款去向或所在之效果，惟此毋寧應認係詐欺取財犯罪
    既遂之結果），已屬有疑。
  ⒉再參酌105年12月28日修正公布之洗錢防制法第2條之修正理
    由：「洗錢行為之處罰，其規範方式應包含洗錢行為之處置
    、分層化及整合等各階段。現行條文區分自己洗錢與他人洗
    錢罪之規範模式，僅係洗錢態樣之種類，未能完整包含處置
    、分層化及整合等各階段行為。為澈底打擊洗錢犯罪，爰參
    酌FATF（按：即防制洗錢金融行動工作組織）40項建議之第
    3項建議，參採聯合國禁止非法販運麻醉藥品和精神藥物公
    約（以下簡稱維也納公約）及聯合國打擊跨國有組織犯罪公
    約之洗錢行為定義，修正本條。」我國洗錢防制法對於洗錢
    之定義，既是參酌上開二公約而制定，則該二公約之規範內
    容，即得作為歷史解釋之依據。依維也納公約第3條第ｂ、ｃ
    款，明定行為人必須明知洗錢標的財產係源自特定犯罪，及
    聯合國打擊跨國有組織犯罪公約第6條第ａ、ｂ款，明定行為
    人必須明知洗錢標的財產為犯罪所得，且均明定明知洗錢標
    的財產是源自特定犯罪或該特定犯罪之參與犯。從而，在特
    定犯罪尚未發生，或犯罪所得即洗錢標的尚未產生時，單純
    提供帳戶之人因未能確定而明知特定犯罪已存在，亦無從明
    知洗錢標的財產為犯罪所得，則與上開二公約所規定之定義
    不符。是以洗錢防制法第2條修正理由第3點所舉之第4種態
    樣「提供帳戶以掩飾不法所得之去向，例如：販售帳戶予他
    人使用。」應僅限縮於特定犯罪已發生，或犯罪所得即洗錢
    標的已產生時，而提供帳戶以掩飾不法所得之去向，才屬於
    洗錢防制法第2條第2款所稱之洗錢類型，亦即必須先有犯罪
    所得或利益，再加以掩飾或隱匿，方是本法所稱之洗錢行為
    。查本案被告並非故意販賣帳戶資料與他人以供他人就已發
    生之特定犯罪、或已產生之犯罪所得為洗錢行為，僅係基於
    幫助詐欺取財之不確定故意，單純提供帳戶資料供詐欺集團
    為詐欺取財罪使用，應難認被告主觀上有洗錢之犯意。
  ⒊綜上，洗錢防制法制定之目的應係在防止特定犯罪不法所得
    之資金或財產，藉由洗錢行為，諸如經由各種金融機關或其
    他交易管道，轉換成為合法來源之資金或財產，切斷資金與
    當初犯罪行為之關連性，隱匿犯罪行為或該資金不法來源或
    本質，使偵查機關無法藉由資金之流向追查犯罪行為人，足
    認其所保護之法益為國家對特定犯罪之追訴及處罰。而本案
    被告提供聯邦銀行帳戶幫助犯罪之目的，充其量僅做為告訴
    人轉入款項之匯入帳戶使用，並無掩飾，隱匿該犯罪所得之
    本質、來源、去向、所在，或使他人逃避刑事追訴而移轉或
    變更特定犯罪所得之情事，已難認被告所為係屬洗錢行為，
    況本案係被告以外之人即上開詐欺集團成員行詐騙行為後，
    利用被告所提供本案帳戶，要求告訴人將金錢直接轉入被告
    聯邦銀行帳戶之行為，應屬於該正犯實施詐欺行為之犯罪手
    段，並非為詐欺取財之詐欺集團成員於取得財物後，另為掩
    飾、隱匿詐欺所得之行為，亦非被告於該詐欺行為人實施詐
    欺犯罪取得財物後，另由被告為之掩飾、隱匿，應認本案被
    告提供本案帳戶予他人之行為，與洗錢防制法第14條第1項
    洗錢罪之構成要件不符，自難以該罪相繩。被告此部分本應
    為無罪之諭知，惟檢察官認被告此部分如構成犯罪，與前開
    幫助詐欺部分應為想像競合之裁判上一罪關係，爰不另為無
    罪之諭知。
四、原審認被告幫助詐欺取財之犯行，事證明確，依法論罪，並
    審酌被告五專肄業之智識程度、已婚、無小孩、父母均已往
    生、現在民宿工作、月收入約1、2萬元之生活狀況；被告提
    供帳戶提款卡及密碼供不法集團使用，造成被害人薛金土受
    有金錢損失，且其幫助行為助長社會詐欺取財歪風，並使國
    家對於詐欺集團成員追訴與處罰困難，暨被告坦承犯行，且
    與被害人達成調解之犯後態度等一切情狀，量處拘役30日，
    如易科罰金，以1千元折算1日，以資懲儆。另認被告前未曾
    因故意犯罪受有期徒刑以上刑之宣告，有臺灣高等法院被告
    前案紀錄表附卷可稽，其因一時失慮，將帳戶提款卡、密碼
    等物交與他人，致犯本罪，於犯後業已賠償被害人8萬元損
    害並已賠付完畢，有臺灣臺南地方法院109年度南司小調字
    第720號調解筆錄在卷可參，足見被告已知彌補自身過錯，
    經此刑之宣告後，應知警惕而無再犯之虞，因認本件刑之宣
    告以暫不執行為適當，予以宣告緩刑2年，以啟自新。另說
    明無相關證據證明被告之上開行為有收取對價，即不足以認
    定被告有犯罪所得。復論述被告之行為尚不成立洗錢防制法
    第14條第1項之洗錢罪，而不另為無罪之諭知。本院認原審
    已就被告所涉犯罪情節、犯罪所生損害及犯後態度等情詳加
    審酌，已斟酌刑法第57條規定之量刑事由，且所宣告之刑度
    亦尚稱妥適，並無任何違誤及量刑過重或過輕之處。
五、檢察官上訴意旨主張被告之行為另涉犯洗錢防制法第14條第
    1 項之罪，原審認被告之行為不成立洗錢罪，容有未洽等語
    。惟被告提供本案帳戶與詐欺集團之行為並不構成洗錢防制
    法第14條第1 項之罪，業據本院說明如上，是檢察官上開上
    訴理由應不足採。本件原判決就檢察官上開上訴理由所執取
    捨已多所論述，及說明其憑以認定之依據，有如上述，經核
    與吾人日常生活經驗所得之定則亦無違背。從而，檢察官上
    訴指摘原判決不當，並無理由，應予駁回。
據上論斷，應依刑事訴訟法第368條，判決如主文。
本案經檢察官吳維仁提起公訴及上訴，檢察官林李嘉到庭執行職
務。
中　　華　　民　　國　　109 　年　　11　　月　　10　　日
                  刑事第二庭    審判長法　官  陳顯榮 
                                      法　官  黃裕堯
                                      法　官  陳弘能
以上正本證明與原本無異。
檢察官如不服本判決應於收受本判決後20日內向本院提出上訴書
，其未敘述上訴理由者並得於提起上訴後20日內向本院補提理由
書（但應受刑事妥速審判法第9 條之限制）。
本件被告不得上訴。
　　　　　　　　　　　　　　　　　　　書記官  蘭鈺婷
中　　華　　民　　國　　109 　年　　11　　月　　10　　日
附錄本案論罪科刑法條全文：
中華民國刑法第30條
（幫助犯及其處罰）
幫助他人實行犯罪行為者，為幫助犯。雖他人不知幫助之情者，
亦同。
幫助犯之處罰，得按正犯之刑減輕之。
中華民國刑法第339條
（普通詐欺罪）
意圖為自己或第三人不法之所有，以詐術使人將本人或第三人之
物交付者，處5年以下有期徒刑、拘役或科或併科50萬元以下罰
金。
以前項方法得財產上不法之利益或使第三人得之者，亦同。
刑事妥速審判法第9條
除前條情形外，第二審法院維持第一審所為無罪判決，提起上訴
之理由，以下列事項為限：
一、判決所適用之法令牴觸憲法。
二、判決違背司法院解釋。
三、判決違背判例。
刑事訴訟法第377條至第379條、第393條第1款規定，於前項案件
之審理，不適用之。